臺灣士林地方法院民事判決              100年度家訴字第6號
原      告  賴美真
訴訟代理人  梁育純律師
被      告  賴五團
            賴五亮
            賴碧雲
            賴林卿蘭
            賴瑞君
            賴信百
            賴信廷    臺北市○.
上七人共同
訴訟代理人  陳政律師
被      告  賴嘉慶
            賴嘉霖
            賴純純
            賴娟娟
上列當事人間回復繼承權等事件，本院於民國100 年11月14日言
詞辯論終結，判決如下：
    主  文
原告之訴及假執行之聲請均駁回。
訴訟費用由原告負擔。
    事實及理由
壹、程序部分：
  一、被告賴嘉慶、賴嘉霖、賴純純、賴娟娟，均未於最後言詞
      辯論期日到場，核無民事訴訟法第386 條所列各款情形，
      爰依原告之聲請，由其一造辯論而為判決。
  二、按訴狀送達後，原告不得將原訴變更或追加他訴，但請求
      之基礎事實同一；該訴訟標的對於數人必須合一確定時，
      追加其原非當事人之人為當事人；不甚礙被告之防禦及訴
      訟之終結者，不在此限，民事訴訟法第255 條第1 項第2
      、5 、7 款定有明文。經查，本件原告賴美真於民國99年
      10月13日起訴時以賴元雄為被告之一，惟因被告賴元雄經
      本院於100 年2 月25日以100 年度亡字第3 號判決宣告其
      於99年1 月11日死亡，原告嗣於100 年4 月21日具狀撤回
      對賴元雄之起訴，並追加法定繼承人賴林卿蘭、賴瑞君、
      賴信百、賴信廷為被告，核其變更、追加被告，係因訴訟
      標的對於其他追加被告必須合一確定而為訴之追加，又其
      先後請求之基礎事實同一，具有社會事實上之共通性及關
      連性，亦無礙於被告之防禦及訴訟之終結，揆諸前開規定
      ，自應准許，合先敘明。
貳、實體部分：
  一、原告起訴主張：
    (一)緣原告與被告賴五團、賴碧雲、賴五亮、賴嘉慶、賴嘉霖
      、賴純純、賴娟娟及被告賴林卿蘭、賴瑞君、賴信百、賴
      信延之被繼承人賴元雄均為被繼承人賴月裡之法定繼承人
      ，系爭坐落臺北市○○區○○段一小段499 地號之土地及
      其上門牌號碼為臺北市北投區○○○路48號之房屋，乃兩
      造之被繼承人賴月裡於民國51、52年左右所購置之不動產
      ，故兩造一家人早於52年間即設籍於該址，惟當時被繼承
      人賴月裡因不諳法律，故於購置系爭土地與建物後，遲至
      51年4 月5 日始完成土地所有權移轉登記，至於建物則直
      至賴月裡於90年7 月20日過世前都未辦理建物保存登記。
    (二)嗣於87年間，被告賴五團、賴碧雲、賴五亮及被告賴林卿
      蘭、賴瑞君、賴信百、賴信延之被繼承人賴元雄4人因母
      親賴月裡年事已高，恐不久於人世，擔心日後繳交遺產稅
      ，又乘原告長年旅居美國，為排除原告繼承之權利，爰於
      81年6 月18日在不詳地點，製作虛偽之土地買賣所有權移
      轉契約書，將被繼承人賴月裡名下公告地價達新臺幣（下
      同）20,756,600元（市價約5,000 萬元）之系爭499 地號
      土地，以買賣名義辦理所有權移轉於被告賴五團、賴碧雲
      、賴五亮及訴外人賴元雄4人名下，每人取得持分1/4 ，
      並於87年9 月2 日完成所有權登記，此舉足以損害原告應
      有之繼承權利。
    (三)其後，被繼承人賴月裡於90年7 月20日死亡，在此之前，
      被告賴五團趁原告赴美照顧子女之際，在臺灣對原告提出
      刑事告訴，原告因不知刑事開庭期日而未按時到庭，遭限
      制入出境，造成滯美不得歸臺之窘境。84年7 月間，父親
      賴連景過世，被告賴五團並未通知原告，事後因缺少原告
      之簽章，渠等無法順利辦理遺產繼承相關手續；嗣於90年
      7 月，母親賴月裡亦過世，因被告賴碧雲與原告並未交惡
      ，被告賴五團遂請被告賴碧雲出面與原告連絡，由被告賴
      碧雲飛往美國，要求原告簽立授權書，並謂若原告不簽署
      ，所有繼承人都無法處理父親遺產，請原告授權給其夫楊
      宗南，以便可以順利處理父、母親之遺產繼承。惟當時被
      告賴碧雲與訴外人楊宗南刻意隱瞞，對早已私下移轉被繼
      承人賴月裡之土地予被告賴碧雲、賴五團、賴元雄、賴五
      亮4人名下之事，隻字未提，原告因相信被告賴碧雲，而
      出具授權書與訴外人楊宗南，因當時原告並不知早於87年
      6 月，被告賴碧雲即與賴五團、賴元雄、賴五亮4人假借
      買賣之名，將系爭449 地號土地移轉於渠等名下，否則必
      不會授權被告賴碧雲之夫楊宗南作為在臺之代理人。而訴
      外人楊宗南取得原告之授權書後，並未與原告商議遺產分
      割方案，也未取得原告之同意，即擅自配合被告賴五團等
      人之所有作業，甚至將原告所分得不動產之所有權狀交予
      被告賴五團，遭被告賴五團扣留不返還原告，以致於身為
      繼承人之原告，就被繼承人賴連景、賴月裡之遺產分割結
      果毫無所知，甚至所有「墓地」都由原告繼承，原告也是
      事後才知悉。
    (四)此外，被告賴林卿蘭、賴瑞君、賴信百、賴信廷之被繼承
      人賴元雄早在92年間已因登山失蹤，被告賴五團等人卻在
      母親賴月裡過世後之94年7 月間，藉詞賴元雄開設西藥房
      要申請發票等等理由，因坐落於上開499 地號土地上，門
      牌號碼為臺北市北投區○○○路48號房屋未辦理建物保存
      登記，而以該房屋為被告賴五團、賴元雄、賴碧雲、賴五
      亮4人所興建為登記理由，辦理建物第一次登記，實則該
      系爭建物應係被繼承人賴月裡之遺產，應由其法定繼承人
      共同繼承，則被告賴五團等人之所為，亦已侵害原告之繼
      承權。
    (五)按表意人與相對人通謀而為虛偽意思表示者，其意思表示
      無效，為民法第87條所明定，被告賴五團、賴碧雲、賴五
      亮與訴外人賴元雄4人與母親賴月裡間既不存在土地買賣
      契約，則原告自得依民法第1148條、第179 條、第1151條
      之規定，請求如先位聲明第一項。另就系爭lll56 建號建
      物部分，依民法第1146條、第1151條之規定，請求如先位
      聲明第二項。惟因訴外人賴元雄於92年間失蹤，業經鈞院
      宣告於99年1 月11日死亡，依民法第ll53條之規定，繼承
      人對於被繼承人之債務，以因繼承所得遺產為限，負連帶
      責任。則有關訴外人賴元雄就系爭不動產之塗銷與回復繼
      承義務，自應由其繼承人即被告賴林卿蘭、賴瑞君、賴信
      百、賴信廷承擔。
    (六)倘若鈞院認為被告賴五團、賴碧雲、賴五亮及訴外人賴元
      雄4人與母親賴月裡間，所為不動產買賣契約為真正，則
      被繼承人賴月裡於87年間應有出售土地之價金20,756,600
      元，以原告之應繼分為1/6計算，應有3,459,433元。而該
      等遺產竟遭被告賴五團、賴碧雲、賴五亮及訴外人賴元雄
      等人侵吞，為此爰依民法第184 條、第185 條、第1146條
      之規定，訴請如備位聲明第一項。
    (七)就原告之請求，被告雖答辯主張原告早知被繼承人賴月裡
      所留遺產情形云云，並非事實。蓋依就被繼承人賴連景、
      賴月裡之遺產分割協議書所載可知原告當時不在台灣，始
      委託訴外人楊宗南為在臺代理人，已如前述。原告自美返
      臺後，由於所有繼承取得之土地所有權狀都遭被告賴五團
      扣留，實際上並不了解自己繼承取得之遺產為何，嗣後被
      告賴五團竟為37萬多元對原告提起返還墊付款之訴（臺灣
      臺北地方法院97年度店簡字第1746號），原告才大致了解
      自己分配之遺產，然因原告對於本件系爭房地之地號、建
      號不清楚，見遺產分割協議書也列有許多不動產，因而不
      疑有他，以為本件系爭房地亦包含其中，事後因訴訟中聽
      聞母親賴月裡之遺產只有2,000 元，查覺有異，直至97年
      10月15日向臺北市士林地政事務所調到系爭土地及建物之
      謄本，才發現系爭449 地號土地早於87年9 月間移轉於被
      告賴五團、賴五亮、賴碧雲及訴外人賴元雄名下，而系爭
      11156 建號建物已於94年遭被告賴五團、賴五亮、賴碧雲
      及訴外人賴元雄4人辦理第一次登記。
    (八)按民法第1146條第2 項規定「前項回復請求權，自『知悉
      』被侵害之時起…」，當然係以原告「實際知悉」為準，
      尚非得由被告任意「推論知悉」。更何況，訴外人楊宗南
      未經原告同意，擅與被告賴五團等繼承人為遺產分割之協
      議，就代書依遺產分割協議辦理下來，應歸屬於原告之所
      有權狀，不僅未交付予原告，反而交給被告賴五團，則原
      告如何早在91年4 月就已知道遺產有遭侵害之情事？本件
      原告實際知悉本件系爭449 地號土地於87年9 月間移轉於
      賴五團、賴元雄、賴五亮、賴碧雲名下，系爭lll56 建號
      建物於94年遭賴五團、賴元雄、賴五亮、賴碧雲4人辦理
      第一次登記，是在97年10月15日取得臺北市士林地政事務
      所謄本之時，因此原告於99年10月12日提出本件訴訟，並
      未罹於時效規定。
    (九)被告另辯稱渠等是向母親賴月裡購買系爭房屋，亦有交付
      價金，至於被繼承人賴月裡如何花用該等價金，非渠等可
      以聞問云云，然而本件原告於100 年7 月25日收受臺灣士
      林地方法院檢察署99年度偵續字第351 號不起訴處分書後
      ，知悉被繼承人賴月裡於北投區農會及陽信商業銀行有帳
      戶，爰向該二金融機構申請交易明細表，依北投農會帳戶
      交易明細表可知，被繼承人賴月裡於該金融機構原有定存
      233 萬餘元，分別於87年8 月11日及同年月24日被提領一
      空。倘若被繼承人賴月裡甫於87年6 月間將系爭土地出售
      予被告賴五團等人，則在現金充沛之情況下，理應有更多
      筆定存，何以反而會提領農會之定存？此外，依據陽信商
      業銀行之對帳單可知，87年8 月間由北投農會所提領之現
      金239 萬餘元，並未存入陽信商業銀行之帳戶。此外，此
      帳戶雖於87年6 月19日起至同年9 月23日止，形式上有入
      帳2,124 萬元，然自87年11月起，即陸續提款出1,200 萬
      元、100 萬元共8 筆、300 萬元、75萬元、68萬元、90萬
      共3 筆、80萬元、62萬元，93萬元、96萬元共2 筆，合計
      共約3,140 萬元，其資金回流至何人，實應予查證。且被
      繼承人賴月裡於90年7 月20日過世，倘若陽信商業銀行係
      被繼承人賴月裡生前最後使用之帳戶，何以會於其生前90
      年6 月27日即予以結清？據上所述，陽信商業銀行之帳戶
      ，其實際使用者，顯非被繼承人賴月裡，且被告賴五團等
      人實際並未支付系爭土地之價金，否則以土地出售當時，
      被繼承人賴月裡已屆86歲，年事已高且行動不便，如何在
      三年內將二千多萬元花用殆盡？
    (十)另就建物部分，被告賴五團雖主張完全是由其出資興建，
      然而果真如此，94年間何不直接過戶登記為其單獨所有，
      而要大費周章，登記為被告賴五團、賴五亮、賴碧雲及訴
      外人賴元雄所有，每人取得各1/4 之所有權？另被告賴五
      亮、賴碧雲於臺灣士林地方法院檢察署98年度偵字第1559
      5 號案件中，供稱母親賴月裡生前曾交待兄弟姊妹一起辦
      理所有權登記，被繼承人賴月裡曾於生前指示系爭房屋要
      平均分給兄弟姊妹，顯然該建物就是母親賴月裡之財產，
      又何以獨獨排除原告？
    (十一)綜上所陳，原告之合法繼承權利確遭被告賴五團、賴碧雲
      、賴五亮以及被告賴林卿蘭、賴瑞君、賴信百、賴信廷之
      被繼承人賴元雄所侵害等語，並聲明：(一)先位聲明：(1)被
      告賴五團、賴林卿蘭、賴瑞君、賴信百、賴信延、賴碧雲
      、賴五亮應塗銷對於坐落臺北市○○區○○段一小段499
      地號土地，於87年9 月2 日依臺北市士林地政事務所87年
      （16）北投字第182120號之買賣登記，並將上開土地登記
      為原告與被告賴五團、賴碧雲、賴五亮、賴嘉慶、賴嘉霖
      、賴純純、賴娟娟及被告賴林卿蘭、賴瑞君、賴信百、賴
      信延之被繼承人賴元雄公同共有。(2)被告賴五團、賴林卿
      蘭、賴瑞君、賴信百、賴信廷、賴碧雲、賴五亮應塗銷對
      於坐落臺北市○○區○○段一小段11156 建號，門牌號碼
      ：臺北市○○○路48號之房屋，於94年7 月26日依臺北市
      士林地政事務所94年（16）北投字第148980號之第一次登
      記，並將上開建物登記為原告與被告賴五團、賴碧雲、賴
      五亮、賴嘉慶、賴嘉霖、賴純純、賴娟娟及被告賴林卿蘭
      、賴瑞君、賴信百、賴信廷之被繼承人賴元雄公同共有。
      (3)訴訟費用由被告負擔。(4)第一、二項之請求，原告願供
      擔保，請宣告准予假執行。(二)備位聲明：(1)被告賴五團、
      賴林卿蘭、賴瑞君、賴信百、賴信廷、賴碧雲、賴五亮，
      應連帶給付原告3,459,433 元。(2)被告賴五團、賴林卿蘭
      、賴瑞君、賴信百、賴信廷、賴碧雲、賴五亮應塗銷對於
      坐落臺北市○○區○○段一小段11156 建號，門牌號碼：
      臺北市○○○路48號之房屋，於94年7 月26日依臺北市士
      林地政事務所94年（16）北投字第148980號之第一次登記
      ，並將上開建物登記為原告與被告賴五團、賴碧雲、賴五
      亮、賴嘉慶、賴嘉霖、賴純純、賴娟娟及被告賴林卿蘭、
      賴瑞君、賴信百、賴信廷之被繼承人賴元雄公同共有。
      (3)訴訟費用由被告負擔。(4)第一、二項之請求，原告願供
      擔保，請宣告准予假執行。
  二、被告等則答辯略以：
    (一)緣被繼承人賴連景、賴月裡夫婦2 人生前育有賴五團、賴
      雅雄、賴元雄、賴五亮、賴碧雲及賴美真等子女計6 人。
      賴連景於84年7 月15日死亡，訴外人賴雅雄於85年6 月9
      日死亡（遺有配偶賴郭梅子及子女即被告賴嘉慶、賴嘉霖
      、賴純純、賴娟娟）；另訴外人賴元雄於92年1 月11日登
      山時失蹤，其配偶賴林卿蘭於99年1 月18日以賴元雄生死
      不明已逾8 年，聲請鈞院為死亡宣告，蒙鈞院於100 年2
      月25日以100 年度亡字第3 號判決宣告：「賴元雄（男，
      民國○○年○ 月○○日生，身分證統一編號：Ｚ000000000，籍
      設臺北市北投區○○○路46號3 樓）於中華民國99年1 月
      11 日 下午12時死亡。」確定在案。故被告賴林卿蘭、賴
      瑞君、賴信百、賴信廷4 人為賴元雄之法定繼承人，惟被
      告賴林卿蘭、賴瑞君、賴信百、賴信廷等4 人尚未就訴外
      人賴元雄之遺產申報繼承，且各人之繼承分如何分配亦未
      確定，遑論為該等不動產之繼承登記？茲原告未明究上開
      事實，遽認被告賴林卿蘭、賴瑞君、賴信百、賴信廷等4
      人侵害伊之繼承權而請求回復繼承權，自欠缺法律之保護
      要件，請求依法駁回其訴，謹首予敘明。
    (二)查系爭「臺北市○○○路48號」建物於日據時代就已經存
      在，原係平房，52年間係由被告賴五團出資予父親賴連景
      買受後予以增建；嗣因臺北市○○○路道路拓寬，遭臺北
      市政府拆除大半，乃於原地合法整修，該屋為賴連景配偶
      賴月裡所有，此業據臺灣士林地方法院檢察署99年度偵續
      字第351 號調閱前揭房之房屋納稅義務人「歷史異動紀錄
      」，查明該房屋於66年下期起課徵房屋稅，原始納稅義務
      人為被繼承人賴月裡，有臺北市稅捐稽徵處北投分處100
      年1 月21日函文足憑，此觀臺灣士林地方法院檢察署99年
      度偵續字第351 號不起訴處分書即明。另系爭建物之座落
      基地：臺北市○○區○○段一小段449 地號土地，則為賴
      連景出面買受，登記於配偶賴月裡名下；87年6 月18日，
      被告賴五團、賴五亮、賴碧雲及賴林卿蘭、賴瑞君、賴信
      百、賴信廷4 人之共同被繼承人賴元雄等4 人共同出資向
      被繼承人賴月裡買受系爭土地及建物；其中，土地部分買
      賣價款為20,756,600元，建物部分之買賣價款為483,400
      元，二者共計21,240,000元，故被告賴五團、賴五亮、賴
      碧雲及訴外人賴元雄等4 人乃依法取得上開土地及建物所
      有權應有部分各1/4 ，此有「土地、建築改良物買賣所有
      權移轉契約書」可證。依該「土地、建築改良物買賣所有
      權移轉契約書」所載，買受人賴五團、賴五亮、賴碧雲及
      賴元雄各取得土地及建物應有部分各四分之一，以買賣總
      價款21,240,000元核計，每人應分別繳付5,310,000 元予
      被繼承人賴月裡；本件被告賴五團、賴五亮、賴碧雲及訴
      外人賴元雄乃於87年6 月19日、87年7 月22日、87年9 月
      23日分三次分別交付買賣價金予賴月裡，每人分別交付5,
      310,000 元（1,600,000 元＋2,710,000 元＋1,000,000
      元＝5,310,000 元）予賴月裡，此有被告提出被繼承人賴
      月裡於陽信商業銀行石牌分行00000000000 號「客戶對帳
      單」可佐；故被告賴五團、賴五亮、賴碧雲及訴外人賴元
      雄各取得前開土地及建物所有權應有部分各1/4 ，於法自
      屬有據。
    (三)原告雖指稱被告賴五團主張完全是由其出資興建，則94年
      間何不直接過戶登記為其單獨所有，何必大費周章登記為
      賴五團、賴元雄、賴五亮、賴碧雲，每人取得1/4 ？而賴
      五亮、賴碧雲於98年度偵字第15595 號案件供稱母親賴月
      裡生前曾交待兄弟姐妹一起辦理所有權登記，則由母親賴
      月裡曾於生前指示系爭房屋要平均分給兄弟姐妹，顯然該
      建物就是母親賴月裡之財產，又何以獨獨排除原告云云，
      茲查：
      1.本件原告曾以本件被告賴五團涉嫌侵占，向臺灣士林地
        方法院檢察署提出告訴，由該署以98年度偵字第15595
        號受理，並於99年5 月12日就被告賴五團為不起訴處分
        ，而本件原告係援用共同被告賴五亮、賴碧雲於98年度
        偵字第15595 號案件供稱之語，用以為主張，謹首予說
        明。嗣原告對前揭不起訴處分聲請再議，由臺灣士林地
        方法院檢察署以99年度偵續字第351 號受理，而該署於
        100 年6 月17日就被告賴五團再為不起訴處分。
      2.詳觀臺灣士林地方法院檢察署99年度偵續字第351 號不
        起訴處分書中，有如下之重點：
        (1)經本署函調賴月裡於87年6 月18日出售系爭房屋予被
          告賴五團及賴元雄、賴五亮、賴碧雲等4人之移轉登
          記完稅證明、買賣資金證明資料得知，該筆房地買賣
          契約價金為2,124 萬元，每人各應支付531 萬元，於
          87年6 月18日第一次付款每人各支付160 萬元，於87
          年7 月21日第二次付款每人各支付271 萬元，尾款40
          0 萬元俟辦妥過戶向銀行辦理貸款後一次付清等情，
          業有87年7 月22日賴月裡與被告賴五團及賴元雄、賴
          五亮、賴碧雲等人簽立之說明書一紙、賴月裡之陽信
          商業銀行帳戶（帳號：00000000000 號）存摺明細影
          本、被告賴五團之陽信商業銀行帳戶存摺明細、賴元
          雄之陽明山信用合作社帳戶存摺明細、賴五亮之台北
          市第一信用合作社石牌分社帳戶存摺明細、賴碧雲之
          中國國際商業銀行帳戶（後合併為兆豐國際商業銀行
          蘭雅分行）存摺明細等影本所示買賣雙方就價金之收
          支項目互核相符無誤；並據證人賴碧雲於偵查中證述
          其出資約500 萬元向母親賴月裡購買房地等語明確。
        (2)嗣再調取賴月裡、賴五團、賴元雄、賴五亮、賴碧雲
          等人所有前開帳戶自87年6 月15日至同年8 月30日交
          易明細結果查無明顯資金回流情事，有各該帳戶交易
          明細表附卷足稽，故賴五團供述其與弟妹（賴元雄、
          賴五亮、賴碧雲）等4人向母親賴月裡購買前揭房地
          乙節，即非無所憑據。
        (3)賴美真指稱賴五團係出資購買前揭房地後方土地，與
          案外人林月桃合作新建房屋8 棟等語，並提出現瑒後
          方房屋照片、58年間陽明山管理局核發予賴五團配偶
          賴吳和子、林月桃之建築物使用執照存根影本為證，
          然前揭指述尚無法排除前揭房屋已由賴月裡出售予賴
          五團、賴元雄、賴五亮、賴碧雲之事實。
        (4)另經調閱前揭房之房屋納稅義務人「歷史異動紀錄」
          可知該房屋於66年下期起課徵房屋稅，原始納稅義務
          人賴月裡，自87年6 月18日起變更納稅義務人為賴五
          團、賴元雄、賴五亮、賴碧雲等4人甚明，此有臺北
          市稅捐稽徵處北投分處100 年1 月21日函文乙紙足憑
          ，核與賴五團、賴元雄、賴五亮、賴碧雲等4人購買
          該屋之時點相符。故賴五團辯述伊與其弟妹賴元雄、
          賴五亮、賴碧雲等4人於87年間已出資向母親購買前
          揭房地乙節應堪酌採。
        (5)綜據上述各情，賴五團既已出資買得前揭房屋，則於
          94年間辦理該房屋第一次登記之行為，應屬合法權利
          之行使，至於其登記之原因是否為開設西藥行申請發
          票之用，則在所不問。賴五團之所為即與侵占犯行有
          間，自無涉及偽造文書、逃漏稅捐犯行之嫌。
        (6)另告訴人賴美真請求本署調閱賴五團、賴元雄、賴五
          亮、賴碧雲等4人之帳戶交易明細資料以查明其母賴
          月裡之金錢有遭侵占乙節，因未能具體指訴賴五團犯
          罪時間、地點、方式，該指述顯屬空泛；經調取賴月
          裡前揭金融帳戶於87年間交易明細，亦查無何不法外
          流情事，而賴月裡於90年7 月20日死亡，告訴人賴美
          真提供遺產分割協議書載明其母親之現金遺產僅有2,
          000 元，且由全部繼承人於91年4 月28日簽署該份協
          議書甚明，足見該筆現金遺產於其母親死亡後未有變
          動情形，賴五團應無侵占該筆遺產之行為。
    (四)又系爭建物屬未經辦理建物第一次總登記之建物，原由訴
      外人賴元雄開設西藥房；嗣因賴元雄於92年1 月11日登山
      時失蹤，故乃將該屋出租予第三人供作營業場所；適於94
      年間，該商號要申請發票，而申請發票之商號必須要有合
      法建物之證明，因系爭建物早於87年6 月18日，由被繼承
      人賴月裡出售予被告賴五團、賴五亮、賴碧雲及訴外人賴
      元雄等4 人，其等4 人乃於94年間向臺北市政府工務局申
      請為建物第一次登記，嗣蒙地政機關准予辦理第一次登記
      ；並由被告賴五團、賴五亮、賴碧雲及訴外人賴元雄4 人
      分別各取得應有部分各1/4 之所有權，此有土地及建物登
      記謄本可稽。足見本件被告賴五團、賴五亮、賴碧雲及訴
      外人賴元雄4 人取得上開土地及建物之所有權並非被繼承
      人賴月裡之遺產，則何來侵害原告之繼承權？故原告依民
      法第1148條、第179 條及第1151條之規定，請求判決如訴
      之聲明第一、二項所載，於法自屬無據。
    (五)再查，原告與被告賴五團、賴五亮、賴碧雲等人之父賴連
      景於84年7 月15日死亡，繼承人計有配偶賴月裡及賴五團
      、賴雅雄、賴元雄、賴五亮、賴碧雲及賴美真等7 人，已
      詳如前述；而賴連景之遺產稅係由被告賴五團申報後，由
      財政部臺北市國稅局核定遺產稅為2,285,890 元，被告賴
      五團基於兄長乃於85年11月22日先行墊款繳清完畢，並經
      財政部臺北市國稅局核發遺產稅繳清證明書可稽；然因原
      告賴美真涉嫌偽造文書一案，經臺灣臺北地方法院依法通
      緝留滯美國，致使上開7 位繼承人無法共同簽立遺產分割
      協議書，用以就賴連景之遺產辦理分別共有之繼承，故由
      上開7位繼承人共同繼承。嗣被繼承人賴月裡繼而於90年7
      月20日死亡，賴月裡之遺產依法由賴五團、賴元雄、賴五
      亮、賴碧雲、賴美真及賴雅雄之子女賴嘉慶、賴嘉霖、賴
      純純、賴娟娟等人共同繼承；經被告賴五團於90年12月19
      日申報遺產，由財政部臺北市國稅局於91年3 月20日核發
      遺產稅免稅證明書。由於各繼承人之遺產均採「公同共有
      」繼承登記之方式，各繼承人咸認有協議分割改變遺產登
      記方式之必要，而當時身在美國之原告賴美真乃出具「授
      權書」，委由被告賴碧雲之配偶楊宗南為代理人與全體繼
      承人辦理協議分割遺產之事宜，嗣於91年4 月28日，由全
      體繼承人簽立「遺產分割協議書」2 份，分別就被繼承人
      賴連景、賴月裡之遺產辦理遺產分割繼承。
    (六)按代理人於代理權限內，以本人名義所為之意思表示，直
      接對本人發生效力；代理人之意思表示因其意思欠缺被詐
      欺脅迫或明知其事情，或可得而知其事情，致其效力受影
      響時，其事實之有無，應就代理人決之，民法第103 條第
      1 項、第105 條前段分別定有明文。茲原告自承：「授權
      楊宗南先生，與相關繼承人簽訂兩造父母遺產分割事宜」
      ，則原告有無分到伊所應分得之遺產，依上開法條之意旨
      ，自應以代理人楊宗南先生何時簽立遺產分割協議書為論
      斷。茲於91年4 月間，當時身在美國的原告乃出具授權書
      ，委由被告賴碧雲之先生楊宗南為代理人與全體繼承人辦
      理協議分割遺產之事宜；於上開遺產分割協議書中，載明
      各繼承人就每件遺產之應繼分為若干，而原告得知遺產分
      割內容之時間點自應以代理人楊宗南先生簽立遺產分割協
      議書之時為斷。茲上開「遺產分割協議書」既係於91年4
      月28日簽立，苟若原告之繼承權有無被其他繼承人侵害，
      自應以91年4 月28日為原告知曉之日，其理甚明！
    (七)又查，本件被告賴五團於97年8 月6 日以原告未返還上開
      墊付之遺產稅等，訴請原告給付433,668 元，由臺灣臺北
      地方法院新店簡易庭以97年度店簡字第1746號受理在案，
      被告賴五團於起訴狀副本中業已將「遺產稅繳清證明書」
      「遺產稅免稅證明書」、及「遺產分割協議書」全數影印
      交予原告收執，該起訴狀副本業經臺灣臺北地方法院新店
      簡易庭於97年9 月3 日送達原告在案，此有「送達證書」
      在卷可證。故本件原告所主張伊之繼承權遭侵害乙節，原
      告應於97年9 月3 日收受前揭起訴狀副本內附之證物時應
      已知曉。況且，原告於97年度店簡字第1746號一案審理中
      ，於97年9 月10日提出一份民事答辯狀，自承知悉上開繼
      承事實，且自承不否認授權訴外人楊宗南先生，與相關繼
      承人簽訂兩造父母遺產分割事宜，故原告對於伊所分得之
      遺產為何，自不可能諉為不知；苟若本件被告等有侵害其
      繼承權之情事，原告最遲於97年9 月10日業已知悉，其情
      甚為灼然！
    (八)按繼承權被侵害者，被害人或其法定代理人得請求回復之
      。前項回復請求權，自知悉被侵害之時起，2 年間不行使
      消滅。自繼承開始起逾10年者亦同，民法第1146條定有明
      文。本件被告賴五團、賴五亮、賴碧雲及訴外人賴元雄係
      合法向被繼承人賴月裡買受系爭土地及建物，自無侵害原
      告繼承權之可言。退萬步而言，苟若被告等有侵害原告繼
      承權之情事，揆諸上述，原告早於91年4 月28日已委由訴
      外人楊宗南簽立遺產分割協議書之時業已知悉。又退萬步
      而言，原告於97年9 月3 日收受上開案件之起訴狀副本時
      ，亦應已知曉；又再退萬步而言，原告於臺灣臺北地方法
      院新店簡易庭97年度店簡字第1746號返還墊付款一案審理
      中，於97年9 月10日所親自提出民事答辯狀中，自承知悉
      上開所載之繼承事實，且自承不否認授權訴外人楊宗南先
      生，與相關繼承人簽訂兩造父母遺產分割事宜，則原告至
      遲於97年9 月10日業已知悉伊之繼承權有無被侵害；但原
      告遲於99年10月13日始提起本件回復繼承權之訴，自已逾
      二年之消滅之時效，本件被告等謹為時效消滅之抗辯，祈
      請鈞院駁回原告先位及備位訴之聲明。
    (九)再查，原告請求鈞院向臺北市北投區農會函調被繼承人賴
      月裡於該農會信用部、各分部、辦事處之帳戶自87年1 月
      1 日起至90年7 月20日止之交易明細，用以證明被告賴五
      團等人若真有給付價金予母親賴月裡，事後該價金之流向
      如何云云；然臺灣士林地方法院檢察署99年度偵續字第35
      1 號不起訴處分書中，業已敘明賴月裡、賴五團、賴元雄
      、賴五亮、賴碧雲等人所有前開帳戶自87年6 月15日至同
      年8 月30日交易明細結果，查無明顯資金回流之情形；且
      賴月裡於生前基於自由之意志而就伊帳戶之現金為存取，
      為賴月裡權利之行使。況原告亦自承曾委任賴碧雲之配偶
      楊宗南於91年4 月28日簽署賴月裡之遺產分割協議書；而
      於斯時，原告業已知悉賴月裡之遺產現金為2,000 元乙情
      ，故自無再向臺北市北投區農會函調賴月裡於該農會信用
      部、各分部、辦事處之帳戶自87年1 月1 日起至90年7 月
      20日止交易明細之必要，併此敘明。
    (十)末查，原告再行提出賴月裡於北投區農會及陽信商業銀行
      之交易明細表，進而主張：「依北投區農會原有定存233
      萬元，然於87年8 月11日及87年8 月24日被提領一空；依
      陽信商業銀行之帳單可知上開向北投區農會提領之239 萬
      元並未存入陽信商業銀行，雖於87年6 月19日起至87年9
      月23日止，在形式上有入帳2,124 萬元，然自87年11月起
      即陸續提款合計共約3,140 萬元，其資金回流至何人，應
      予查證。且賴月裡是90年7 月20日過世，倘若陽信商業銀
      行是賴月裡生前最後使用之帳戶，何以會於生前90年6 月
      27日就予結清？故陽信商業銀行之帳戶實際使用者應非賴
      月裡，故被告賴五團等人實際並未支付系爭土地之價金」
      云云，惟查：
      1.依陽信商業銀行之帳戶對帳單中，明載自87年11月起有
        陸續提款之記錄，然該對帳單中均註明為「現金」，依
        論理法則已難查詢該等現金流至何人，原告之主張殊屬
        空泛！故臺灣士林地方法院檢察署99年度偵續字第351
        號不起訴處分書中，乃明確認定：「另告訴人賴美真請
        求本署調閱賴五團、賴元雄、賴五亮、賴碧雲等4人之
        帳戶交易明細資料以查明其母賴月裡之金錢有遭侵占乙
        節，因未能具體指訴賴五團犯罪時間、地點、方式，該
        指述顯屬空泛」，可互為印證。
      2.臺灣士林地方法院檢察署99年度偵續字第351 號不起訴
        處分書中，再敘明：「嗣再調取賴月裡、賴五團、賴元
        雄、賴五亮、賴碧雲等人所有前開帳戶自87年6 月15日
        至同年8 月30日交易明細結果查無明顯資金回流情事，
        有各該帳戶交易明細表附卷足稽，故賴五團供述其與弟
        妹賴元雄、賴五亮、賴碧雲等4人向母親賴月裡購買前
        揭房地乙節，即非無所憑據。」等語。
      3.按當事人主張有利於己之事實，就其事實有舉證之責任
        ，民事訴訟法第277 條前段定有明文；又認定事實所憑
        之證據，固不以直接證據為限，惟採用間接證據時，必
        其所成立之證據，在直接關係上，雖僅足以證明他項事
        實，但由此他項事實，本於推理之作用足以證明侍證事
        實者而後可，斷不能以單純論理為臆測之根據，就待證
        事實為推定之判斷」（最高法院96年台上字第1131號判
        例參照）。茲本件原告主張：「陽信商業銀行，雖於87
        年6 月19日起至87年9 月23日止，在形式上有入帳2,12
        4 萬元，然自87年11月起即陸續提款合計共約3,140 萬
        元，其資金回流至何人，應予查證；故陽信商業銀行之
        帳戶實際使用者應非賴月裡，被告賴五團等人實際並未
        支付系爭土地之價金」云云，然未據其舉證以實其說，
        僅為臆測之推論，揆諸前開之法條及最高法院判例意旨
        ，自難信原告之主張為真實，應駁回原告之訴。
    (十一)綜上，爰為答辯聲明：(一)先位訴之聲明部分：(1)原告之訴
      駁回。(2)訴訟費用由原告負擔。(二)備位訴之聲明部分：(1)
      原告之訴駁回。(2)如為不利被告等之判決，被告等願供擔
      保，免為假執行。(3)訴訟費用由原告負擔。
  三、本院得心證之理由：
      本件原告主張被繼承人賴月裡於90年7 月20日死亡，原告
      賴美真與被告賴五團、賴碧雲、賴五亮、賴嘉慶、賴嘉霖
      、賴純純、賴娟娟及訴外人賴元雄為其全體繼承人，嗣訴
      外人賴元雄於92年間因登山失蹤，經本院以100 年度亡字
      第3 號判決宣告賴元雄於99年1 月11日死亡，是被告賴林
      卿蘭、賴瑞君、賴信百、賴信延等人再轉繼承訴外人賴元
      雄之應繼分等情，已據其提出繼承系統表、戶籍謄本等件
      為證，並經本院調取100 年度亡字第3 號死亡宣告事件案
      卷核閱無誤，復為被告等所不爭，堪認為真正。又原告主
      張被告賴五團、賴碧雲、賴五亮及訴外人賴元雄於81年6
      月18日，製作虛偽之土地買賣所有權移轉契約書，將被繼
      承人賴月裡名下之臺北市○○區○○段一小段499 地號土
      地，以買賣名義辦理所有權移轉於被告賴五團、賴元雄、
      賴碧雲、賴五亮4 人名下，此舉損害原告應有之繼承權利
      ；又坐落於系爭499 地號土地上，尚有臺北市○○區○○
      段一小段11156 建號即門牌號碼為臺北市北投區○○○路
      48號之建物，因迄被繼承人賴月裡於過世前均未辦理建物
      保存登記，被告賴五團、賴碧雲、賴五亮、訴外人賴元雄
      等4 人，就系爭房屋於94年7 月間辦理建物第一次登記，
      實則該系爭建物應係被繼承人賴月裡之遺產，因認被告等
      不法侵害原告之繼承權，爰依民法179 條、第1146條、第
      1151條請求被告等應塗銷上開不動產之買賣、第一次建物
      登記，並將上開不動產登記為原告與被告等公同共有，而
      為先位聲明之請求；若法院認定上開買賣不動產契約為真
      正，則被繼承人賴月裡出售系爭土地之價金20,756,600元
      ，以原告之應繼分為1/6 計算，應有3,459,433 元之遺產
      ，而該筆遺產遭被告等人侵吞，爰依民法184 條、第185
      條、第1146條請求被告等人應連帶給付原告3,459,433 元
      ，而如備位聲明之請求等語，但為被告等所否認，並辯稱
      ：被告賴五團、賴五亮、賴碧雲及訴外人賴元雄等4 人已
      於87年6 月18日共同出資向被繼承人賴月裡買受系爭土地
      及建物，且陸續支付價金予被繼承人賴月裡，故被告賴五
      團、賴五亮、賴碧雲及訴外人賴元雄依法取得上開土地及
      建物所有權應有部分各1/4 ，系爭土地及建物並非被繼承
      人賴月裡之遺產，被告等並未侵害原告之繼承權；又縱認
      被告等有侵害原告繼承權之情事，然原告最遲已於97年9
      月10日業已知悉其繼承權有無被侵害，竟遲至99年10月13
      日始提起本訴，其繼承回復請求權應罹於時效而消滅，不
      得請求回復其繼承權等語。是本件所應審究者為：(1)原告
      主張之繼承回復請求權是否因罹於時效而消滅？(2)系爭土
      地及建物是否為被繼承人賴月裡之遺產？原告請求被告等
      應塗銷不動產登記有無理由？茲逐一析論如下：
    (一)本件是否已罹民法第1146條回復繼承權之2 年時效？
      1.按繼承權被侵害者，被害人或其法定代理人得請求回復
        之。前項回復請求權，自知悉被侵害之時起，2 年間不
        行使而消滅；自繼承開始時起逾10年者，亦同。民法第
        1146條定有明文。
      2.本件被告等固辯稱：原告早於91年4 月28日委由訴外人
        楊宗南簽立遺產分割協議書之時，業已知悉原告之繼承
        權有無被其他繼承人侵害；又被告賴五團以原告未返還
        上開墊付之遺產稅為由訴請原告返還，由臺灣臺北地方
        法院新店簡易庭以97年度店簡字第1746號受理在案，原
        告於97年9 月3 日收受該案件之起訴狀副本時，亦應已
        知曉；又退萬步言，原告於上開返還墊付款一案審理中
        ，於97年9 月10日所親自提出民事答辯狀，自承知悉上
        開所載之繼承事實，且不否認授權訴外人楊宗南先生，
        與相關繼承人簽訂兩造父母遺產分割事宜，則原告至遲
        於97年9 月10日業已知悉伊之繼承權有無被侵害，竟遲
        至99年10月13日始提起本件回復繼承權之訴，自已逾2
        年之消滅之時效云云，並提出遺產分割協議書、原告之
        答辯狀影本等件為證。惟原告則主張其於協議分割被繼
        承人賴月裡之遺產時不在臺灣，而自美返臺後，其繼承
        取得之土地所有權狀都遭被告賴五團扣留，無法知悉自
        己繼承取得之遺產為何，嗣被告賴五團對原告提起返還
        墊付款之訴，才大致了解自己分配之遺產，然因對於本
        件系爭房地之地號、建號不清楚，事後因訴訟中聽聞母
        親賴月裡之遺產只有2,000 元，查覺有異，迄97年10月
        15日向臺北市士林地政事務所調閱系爭土地及建物之謄
        本，始發現系爭449 地號土地早於87年9 月間移轉於被
        告賴五團、賴五亮、賴碧雲及訴外人賴元雄名下，而系
        爭11156 建號建物已於94年遭被告賴五團、賴五亮、賴
        碧雲及訴外人賴元雄4 人辦理第一次登記，因此原告於
        99年10月12日提出本件訴訟，並未罹於時效規定等語，
        並提出系爭土地及建物登記謄本為證。
      3.經查，本件原告確有委由訴外人楊宗南於91年4 月28日
        與其他繼承人簽立遺產分割協議書，另被告賴五團以原
        告未返還上開墊付之遺產稅為由訴請原告返還，由臺灣
        臺北地方法院新店簡易庭以97年度店簡字第1746號受理
        在案等情，此為兩造所不爭執，並經本院依職權調閱該
        案卷宗查核無誤，堪信為真實。惟觀諸被告賴五團於上
        開案件中提出之遺產稅繳清證明書、遺產稅免稅證明書
        及遺產分割協議書等件（見本院卷第120 至130 頁），
        並未列有系爭臺北市○○區○○段一小段499 地號土地
        及其上11156 建號之建物，是尚難以原告於上開返還墊
        付款事件審理時到場並提出答辯聲明，即認其知悉對被
        繼承人賴月裡之繼承權業經被告等人侵奪。而原告主張
        其於97年10月15日向臺北市士林地政事務所調閱系爭土
        地及建物之謄本，始知系爭449 地號土地於87年9 月間
        移轉於被告賴五團、賴五亮、賴碧雲及訴外人賴元雄名
        下；系爭11156 建號建物已於94年遭被告賴五團、賴五
        亮、賴碧雲及訴外人賴元雄4 人辦理第一次登記乙情，
        由其提出系爭土地及建物登記謄本觀之，該謄本列印日
        期確為97年10月15日無誤（見本院卷第20、21頁），堪
        認原告之主張為真實，是至原告99年10月13日提出本件
        訴訟（見本院收狀章），尚未罹民法第1146條回復繼承
        權之2 年時效。從而，被告辯以原告最遲應於97年9 月
        10日業已知悉伊之繼承權有無被侵害，而對被告等人之
        繼承回復請求權已罹於消滅時效云云，即屬無據。
    (二)系爭坐落臺北市○○區○○段一小段499 地號之土地及其
      上11156 建號即門牌號碼臺北市北投區○○○路48號之建
      物，是否為被繼承人賴月裡之遺產？
      1.按當事人主張有利於己之事實者，就其事實有舉證之責
        任，民事訴訟法第277 條前段定有明文。又按民法第87
        條之通謀虛偽表示，指表意人與相對人相互明知為非真
        意之表示而言，故表意人之相對人不僅須知表意人非真
        意，並須就表意人非真意之表示與為非真意之合意，始
        為相當；第三人主張表意人與相對人通謀而為虛偽意思
        表示者，該第三人應負舉證之責（最高法院51年台上字
        第215 號判例要旨、48年台上字第29號判例要旨參照）
        。本件原告固主張被繼承人賴月裡以買賣為原因，將系
        爭臺北市○○區○○段一小段499 地號土地移轉登記予
        被告賴五團、賴五亮、賴碧雲及訴外人賴元雄，係通謀
        虛偽意思表示，惟遭被告等人所否認，是以此部分事實
        自應由原告負舉證責任。
      2.查本件原告賴美真曾對本件被告賴五團提出侵占等告訴
        ，指述被告賴五團於87年6 月15日，在土地買賣所有權
        移轉契約書及土地登記申請書上，偽造賴月裡之署押及
        簽名，辦理系爭土地所有權登記，而侵占系爭土地；被
        告賴五團另於94年7 月26日，將賴月裡所有未辦理建物
        保存登記之系爭建物，逕予登記為被告賴五團及賴五亮
        、賴元雄、賴碧雲4 人共有，而予以侵占入己等情，嗣
        經臺灣士林地方法院檢察署檢察官以98年度偵字第1559
        5 號為不起訴處分，而原告對前揭不起訴處分聲請再議
        發回後，再經同署檢察官以99年度偵續字第351 號為不
        起訴處分，以上事實除有各該不起訴處分書附卷可佐外
        ，並經本院依職權調閱臺灣士林地方法院檢察署98年度
        偵字第15595 號、99年度偵續字第35 1號刑事偵查案卷
        查明屬實。
      3.本件被告等主張被告賴五團、賴五亮、賴碧雲及訴外人
        賴元雄等4 人前於87年6 月18日，共同出資向被繼承人
        賴月裡買受系爭土地及建物；其中，土地部分買賣價款
        為20,756,600元，建物部分之買賣價款為483,400 元，
        二者共計21,240,000元，故被告賴五團、賴五亮、賴碧
        雲及訴外人賴元雄等4 人乃依法取得上開土地及建物所
        有權應有部分各1/4 等情，此有土地、建築改良物買賣
        所有權移轉契約書2 份為證（見本卷第210至213頁）。
        又系爭房地買賣契約價金為2,124 萬元，被告賴五團、
        賴元雄、賴碧雲、賴五亮等4 人每人各應支付531 萬元
        ，於87年6 月18日第1 次付款各支付160 萬元，於87年
        7 月21日第2 次付款各支付271 萬元，尾款400 萬元俟
        辦妥過戶向銀行辦理貸款後一次付清等情，此有被繼承
        人賴月裡於87年6 月18日出售系爭房屋予被告賴五團及
        賴五亮、賴碧雲、訴外人賴元雄等4 人之移轉登記完稅
        證明、買賣資金證明、財政部臺北市國稅局99年12月30
        日財北國稅審二字第0990257239號函檢送之87年7 月22
        日賴月裡與被告賴五團及賴元雄、賴五亮、賴碧雲等人
        簽立之說明書一紙、賴月裡之陽信商業銀行帳戶（帳號
        ：00000000000 號）存摺明細影本、被告賴五團之陽信
        商業銀行帳戶存摺明細、賴元雄之陽明山信用合作社帳
        戶存摺明細、賴五亮之臺北市第一信用合作社石牌分社
        帳戶存摺明細、賴碧雲之中國國際商業銀行帳戶（後合
        併為兆豐國際商業銀行蘭雅分行）存摺明細等影本在卷
        足參（均見卷附臺灣士林地方法院檢察署檢察官99年度
        偵續字第351 號偵查卷節本），互核買賣雙方就價金之
        收支項目相符。且由賴月裡、賴五團、賴元雄、賴五亮
        、賴碧雲等人所有前開帳戶交易明細觀之，自87年6 月
        15日至同年8 月30日，並無明顯資金回流情事，此亦有
        各該帳戶交易明細表附卷可稽（見同上卷附偵查卷節本
        ）。另上開房屋於66年下期起課徵房屋稅，原始納稅義
        務人賴月裡，自87年6 月18日起變更納稅義務人為賴五
        團、賴元雄、賴五亮、賴碧雲等四人甚明，此有臺北市
        稅捐稽徵處北投分處100 年1 月21日北市稽北投乙字第
        10030104100 號函在卷足憑（見同上卷附偵查卷節本）
        ，核與被告賴五團、賴元雄、賴五亮、賴碧雲等4 人購
        買該屋之時點相符。綜上所陳各情，足認被告賴五團、
        賴五亮、賴碧雲及訴外人賴元雄已於87年6 月18日向被
        繼承人賴月裡買受系爭土地及建物，其等各合法取得前
        開土地及建物所有權應有部分各1/4 。
      4.原告雖另主張被繼承人賴月裡於北投區農會及陽信商業
        銀行均設有帳戶，被繼承人賴月裡於北投區農會原有定
        存233 萬餘元，分別於87年8 月11日及同年月24日被提
        領一空。倘若被繼承人賴月裡甫於87年6 月間將系爭土
        地出售予被告賴五團等人，則在現金充沛之情況下，理
        應有更多筆定存，何以反而會提領農會之定存？另陽信
        商業之帳戶，雖於87年6 月19日起至同年9 月23日止，
        形式上有入帳2,124 萬元，然自87年11月起，即陸續提
        出多筆款項，合計共約3,140 萬元，則系爭土地出售當
        時，被繼承人賴月裡之年事已高，如何在3 年內將2 千
        多萬花用殆盡？因而認被繼承人賴月裡所有之陽信商業
        銀行之帳戶，其實際使用者並非被繼承人賴月裡，且被
        告賴五團等人實際並未支付系爭土地之價金云云。惟此
        已遭被告所否認，且由被繼承人賴月裡前揭金融帳戶於
        87年間交易明細表，亦查無何不法外流情事，此同為臺
        灣士林地方法院檢察署檢察官所是認（見前揭該署檢察
        官99年度偵續字第351 號不起訴處分書）。況被告賴五
        團、賴五亮、賴碧雲及訴外人賴元雄與被繼承人賴月裡
        間確有買賣系爭土地及建物之事實，業如前載，則原告
        既未能提出證據證明被告賴五團等人實際並未支付系爭
        土地之價金，僅以被繼承人賴月裡於上開買賣契約成立
        後陸續提出多筆款項，即推論被繼承人賴月裡與被告賴
        五團、賴五亮、賴碧雲及訴外人賴元雄有通謀虛偽意思
        表示，參照前揭意旨，顯未盡舉證之責，其主張即屬無
        據，洵無可採。
      5.復按繼承權被侵害者，被害人或其法定代理人得請求回
        復之，固為民法第1146條第1 項所明定，惟此繼承回復
        請求權係包括請求確認繼承人資格及回復繼承標的之一
        切權利，如主張回復繼承之標的非遺產，自不得依上開
        規定請求回復。本件原告既未舉證證明被告賴五團、賴
        五亮、賴碧雲及訴外人賴元雄與被繼承人賴月裡間就系
        爭房地之買賣契約係通謀虛偽意思表示，已如上述，而
        被繼承人賴月裡生前本得自由處分其財產，被告賴五團
        、賴五亮、賴碧雲及訴外人賴元雄於87年6 月18日即已
        登記為系爭土地之所有權人，另就未辦理建物保存登記
        之系爭建物，於94年7 月26日辦理第一次建物登記，則
        被繼承人於90年7 月20日死亡時，已非系爭土地及建物
        之所有權人，故系爭及建物土地自非被繼承人賴月裡之
        遺產，依上開說明，被告等人應無侵害原告繼承權之情
        事，原告亦無從依繼承回復請求權、不當得利、侵權行
        為等規定，請求被告等人將系爭土地所有權移轉登記及
        系爭建物之第一次登記予以塗銷。
  四、綜上所述，原告未提出相當之事證佐證系爭土地及建物之
      契約係屬通謀虛偽意思表示，故系爭建物及土地自非被繼
      承人賴月裡之遺產，被告等人自無侵害原告繼承權或有不
      當得利、侵權行為等情事。從而，原告依民法179 條、第
      1146條、第1151條先位訴請被告等應塗銷上開不動產之買
      賣、第一次建物登記，並將上開不動產登記為原告與被告
      等公同共有，另依民法184 條、第185 條、第1146條之規
      定，備位訴請被告等人應連帶給付原告3,459,433 元，均
      無理由，應予駁回。又原告之訴既經駁回，則其假執行之
      聲請亦失其依據，應併予駁回。
  五、本件事證已臻明確，兩造其餘攻擊防禦方法及訴訟資料，
      經斟酌後認對判決之結果不生影響，爰不逐一詳予論駁，
      附此敘明。
  六、據上論結，本件原告先位之訴、備位之訴均無理由，依民
      事訴訴訟法第385 條第1 項、第78條判決如主文。
中    華    民    國   100    年    11    月    21    日
                  家事庭  法  官  李昆霖
以上正本證明與原本無異。
如對本判決上訴，應於判決送達後20日之不變期間內，向本院提
出上訴狀。
中    華    民    國   100    年    11    月    21    日
                          書記官  陳雪麗